【裁判字號】    90,台上,7480
【裁判日期】    901207
【裁判案由】    偽造文書
【裁判全文】
最高法院刑事判決                                九十年度台上字第七四八○號
    上  訴  人  甲○○
右上訴人因偽造文書案件，不服台灣高等法院中華民國八十八年九月七日第二審判決
（八十八年度上訴字第二二一七號，起訴案號：台灣板橋地方法院檢察署八十五年度
偵字第一八九五六號），提起上訴，本院判決如左：
    主  文
原判決撤銷，發回台灣高等法院。
    理  由
本件原判決引用第一審判決所記載之事實，認定上訴人甲○○與汪林傳（另案經台灣
台北地方法院通緝）共同基於意圖為自己不法所有之概括犯意聯絡，於民國八十五年
間某日，由上訴人在台北縣板橋市○○路○段二四九巷十號三樓，提供其照片底片，
供汪林傳在不詳地點變造「董世平」、「謝光毅」、「吳進華」、「莊英育」四人之
國民身分證共四枚，汪林傳復於不詳時、地偽刻「董世平」之印章一枚後，其等即先
於八十五年六月二十一日之前某日，共同前往台北銀行長安東路分行（下稱台北銀行
），由上訴人佯以董世平之名義為某不知情借款戶（該借款戶之資料詳卷）連帶保證
，並由汪林傳將前開偽刻之「董世平」印章蓋於連帶保證書之對保簽章欄內，甲○○
則偽簽「董世平」之署押於其上，而共同偽造該連帶保證書交予台北銀行，用以行使
，擬使台北銀行因而陷於錯誤允以出借款項，足生損害於董世平及台北銀行，嗣經該
行察覺，始未得逞；其等復於八十五年六月二十一日下午二時許，由汪林傳通知上訴
人持上述變造之「董世平」國民身分證，前往台北市○○○路、錦州街口之「麥當勞
速食店」，向國都汽車股份有限公司（下稱國都公司）之營業員劉長智佯稱其係董世
平，欲購買自用小客車一輛，致劉長智陷於錯誤允以出售，雙方且約定於同年月二十
八日交車，上訴人即於國都公司買賣契約書上之買方簽章欄偽簽「董世平」之署押，
偽造該買賣契約書一件，交付劉長智用以行使，足生損害於董世平及國都公司，而擬
詐取自用小客車一輛，嗣因警於八十五年六月二十二日下午四時許，在上訴人位於台
北縣板橋市○○路上開住處查獲，並扣得經變造之「董世平」、「謝光毅」、「吳進
華」、「莊英育」四人之國民身分證共四枚等情。因而維持第一審認上訴人牽連犯行
使偽造私文書罪、行使變造特種文書罪及詐欺取財未遂罪而從一重論處其共同連續行
使偽造私文書，足以生損害於他人罪刑之判決，駁回上訴人對此部分之第二審上訴（
違反毒品危害防制條例部分，上訴人提起第二審上訴，旋又撤回上訴確定）。固非無
見。
惟查：(一)、第二審審判程序，得不待被告到庭陳述，逕行判決者，依刑事訴訟法第三
百七十一條之規定，以被告經合法傳喚，且無正當理由不到庭之情形為限，倘被告雖
經合法傳喚，但其不到庭確有正當理由者，即不得逕行判決，否則依同法第三百七十
九條第六款之規定，其判決當然為違背法令，自足構成撤銷之原因。原審指定於八十
八年八月三十一日審理之傳票，固於同年七月二十三日即合法送達於上訴人收受，但
上訴人因另案經執行羈押於台灣台北看守所，至同年十月八日方保釋出所，有原判決
正本送達證書載明可稽，原審上開審判期日，上訴人在押中，原審並未簽發提票提
解上訴人到庭，致被告事實上無法到庭陳述，自屬有正當之理由，原審竟不待其到庭
陳述，逕行判決，於法顯有未合。(二)、有罪之判決書，其記載之事實及理由，前後必
須互相適合，否則即有判決理由矛盾之違法。又刑法第二百十六條之行使罪，必須提
出該偽造、變造或登載不實之文書，本於該文書之內容有所主張，方得成立。原判決
所援引之第一審判決，於事實欄認定上訴人與汪林傳共同基於犯意之聯絡，由上訴人
提供其照片底片，供汪林傳變造「董世平」、「謝光毅」、「吳進華」、「莊英育」
四人之國民身分證，但所變造之上開四人國民身分證，僅記載有持「董世平」之國民
身分證行使，其餘「謝光毅」、「吳進華」、「莊英育」三人變造之國民身分證，似
無任何提出並主張係上訴人本人國民身分證事實之記載；但理由欄內，逕謂上訴人此
部分行為，均犯刑法第二百十六條、第二百十二條之行使變造特種文書罪，且認與所
犯刑法第二百十六條、第二百十條之行使偽造私文書罪及同法第三百三十九條第三項
、第一項之詐欺取財未遂罪間，有方法結果之牽連犯關係，有判決理由矛盾及適用法
則不當之違誤。以上，或為上訴意旨所指摘，或為本院得依職權調查之事項，應認原
判決有撤銷發回更審之原因。
據上論結，應依刑事訴訟法第三百九十七條、第四百零一條，判決如主文。
中      華      民      國     九十     年     十二     月      七      日
                              最高法院刑事第一庭
                                  審判長法官  施  文  仁
                                        法官  張  淳  淙
                                        法官  林  永  茂
                                        法官  蕭  仰  歸
                                        法官  洪  文  章
      右正本證明與原本無異
                                              書  記  官
中      華      民      國     九十     年     十二     月     十二     日


司法院資訊處製作；財團法人民間司法改革基金會備份。
